【裁判字號】    94,交聲,714
【裁判日期】    950526
【裁判案由】    聲明異議
【裁判全文】
臺灣臺南地法院交通事件裁定           94年度交聲字第714號
原處分機關  交通部公路總局嘉義區監理所臺南監理站
異  議  人  甲○○
即受處分人
上列受處分人因違反道路交通管理處罰條例案件，對於交通部公
路總局嘉義區監理所臺南監理站民國94年11月28日所為之裁決處
分（處分案號：嘉監南字第裁74-M00000000號）聲明異議，本院
裁定如下：
    主  文
原處分撤銷。
甲○○不罰。
    理  由
一、原處分意旨略以：異議人即受處分人甲○○（下稱異議人）
    ，於民國94年3月20日23時30分許，駕駛車牌號碼BS-0808號
    自小客車，沿大武街2巷由南往北方向行駛，行經大武街2巷
    與正新街17巷路口，因不按遵行之方向行駛，適有陳惠蘭駕
    駛搭載蔡秀梅沿正新街17巷由東向西方向行駛之車牌號碼ZF
    X-050 號輕機車欲通過該路口，致兩車發生碰撞，造成陳惠
    蘭受有「右手、左腳擦傷及扭傷」等傷害；蔡秀梅則受有「
    左腳腳踝骨折、左手指擦傷」等傷害。後經臺南縣警察局永
    康分局交通事故處理小組警員據報到場處理後掣單舉發，原
    處分機關即交通部公路總局嘉義區監理所臺南監理站復以異
    議人違規事實明確，依道路交通管理處罰條例（下稱處罰條
    例）第45條第1款、第61條第3項前段、第63條第1項第1款之
    規定，裁處異議人罰鍰新臺幣（下同）1,800 元，並記違規
    點數4點等語。
二、本件異議意旨略以：
  (一)異議人於收受臺南縣警察局交通違規通知單之後，具文陳述
    因現場道路於路口處並無進入之標誌（標牌），直至進入十
    數公尺之後始於路面劃設逆向箭頭之圖形（標線），單行道
    之逆向入口並無禁止進入之標誌，如何能謂違規進入？於進
    入後十數公尺始發現地上有逆向箭頭標線，是否要求駕駛人
    倒車駛回原入口，抑或當場迴轉方向返回？本件係交通號誌
    設置欠缺，致異議人誤入禁行方向之路段云云，不應令受處
    分負違規之責。臺南縣警察局永康分局，就異議人陳述意見
    雖予覆函，然函中並無隻字片語就不應歸責於異議人之情事
    予以說明或駁斥，逕以受處分人「未依順向行行駛違規屬實
    」，其員警之處理無訛，一言蔽之帶過！如何能令受處分人
    折服？！
  (二)異議人所以會有逆向行駛之事實在於「進入該單行道之入口
    處，既無禁行標牌又無逆向之箭頭」，可得知行駛之道路係
    禁止進入，嗣雖進入乃因交通設置欠缺所致者，故應負責者
    乃權責機關永康市公所而非異議人。異議人雖有「未依順向
    行駛」之違反行政法上義務之行為，但因既非出於故意亦無
    過失，依今年公佈之行政罰法第7條第1項規定之意旨，應不
    予處罰。爰不服原裁決，依法聲明異議。
三、按執行交通勤務警察依法律規定製單舉發違反道路交通管理
    處罰條例所列之違規事實，並由公路主管機關加以處罰，係
    行政機關執行公權力措施而對外直接發生法律效果之單方行
    政行為，本質上為行政處分，受處分人不服公路主管機關所
    為之處罰，依道路交通管理處罰條例第87條之規定向管轄地
    方法院聲明異議，自屬行政救濟程序。至行政救濟程序舉證
    責任之分配，今日學說及實務已不採行政處分公定力理論，
    而承認行政訴訟上當事人之法的對等性觀念，認為行政救濟
    程序之舉證責任分配，應採民事訴訟上舉證責任分配原則，
    87年10月28日修正公布之行政訴訟法第136條同揭此旨而明
    文規定準用民事訴訟法第277條舉證責任分配之原則。換言
    之，公路主管機關對於人民有所處罰，必須舉證證明其違法
    事實，倘不能證明違法事實之存在，其處罰即不能認為合法
    。再依95年2月5日所施行之行政罰法第7條第1項亦明定「違
    反行政法上義務之行為非出於故意或過失者，不予處罰。」
    ，參諸上開法條制定之立法理由，係現代民主法治國家對於
    行為人違反行政法上義務欲加以處罰時，應由國家負證明行
    為人有故意或過失之舉證責任。
四、經查：
  (一)本件異議人於94年3月20日23時30分許，駕駛車牌號碼BS-08
    08號自用小客車，臺南市○○街2巷由南往北方向行駛，行
    經大武街2巷與正新街17巷巷口，因未按遵行方向行駛，而
    與陳惠蘭所駕駛後附載蔡秀梅沿正新街17巷由東向西方向行
    駛之車牌號碼ZFX-050 號輕機車發生碰撞，造成陳惠蘭、蔡
    秀梅等人受傷等事實，固有臺南縣警察局永康分局95年1 月
    16日南縣永警五字交第0950001141號函附道路交通事故現場
    圖、道路交通事故調查報告表(一)(二)、事故現場照片8 幀及異
    議人、陳惠蘭與蔡秀梅等人警詢筆錄等附卷可參。
  (二)本件異議人駕車自中華路893巷右轉進入大武街2巷前，沿途
    並無單行道或禁止進入之標誌或標示表示大武街為單行道一
    情，業據證人即本件違規舉發員警黃智榮於本院調查時到庭
    結稱：「（依照異議人所述從中華路要右轉大武街2 巷時，
    沿途有無標示或標線、標誌指示大武街為單行道？）沒有。
    94年4月8日申訴時我就有去現場看，確實如異議人所述中華
    路893巷至大武街2巷沿途並沒有標線或標誌指示該大武街是
    單行道。我甚至連我在94年4 月15日在現場查看時該路線並
    沒有標線或標誌該路是單行道。」、「（依照此情況，異議
    人是否有誤闖之可能？）有可能。」等語明確（參本院95年
    5月9日訊問筆錄）。另觀諸異議人提出之違規地點照片5 幀
    及證人黃智榮庭呈本件違規地點照片3幀，可知中華路893巷
    右轉進入大武街2 巷前之巷口，沿途確實無標誌或標線提醒
    駕駛人注意該巷道係單行道禁止進入，是認本件事故地點道
    路由中華路893巷沿途進入大武街2巷前既均無任何禁制標誌
    ，顯然係主管機關於設置道路標誌、標線號誌有所疏失，實
    難責令異議人能注意該處有單行道禁止進入之管制，異議人
    既無法注意該道路係單行道之情形下，雖有不按遵行之方向
    行駛，然該違規情事之發生非可歸責予異議人之過失所致甚
    明。
  (三)綜上所述，異議人就本件交通事故之發生確無過失，此外復
    查無其他證據足以證明異議人之違規情形，是異議人於本件
    事故發生當時，並無原處分意旨所指「不按遵行方向行駛」
    及「違反道路交通安全規則肇事致受輕傷」之違規情形甚明
    。從而，本件異議經核為有理由，原處分予以裁罰，於法即
    有未合，應由本院裁定將原處分撤銷，另為異議人不罰之諭
    知，以資適法。
五、據上論斷，應依道路交通案件處理辦法第20條前段，裁定如
    主文。
中    華    民    國    95    年    5     月    26    日
                          交通法庭  法  官  張維君
上正本證明與原本無異。
如不服本裁定，應於裁定送達後5日內，向本院提出抗告狀（應
附繕本）。
                                    書記官  陳慧玲
中    華    民    國    95    年    5     月    26    日


司法院資訊處製作；財團法人民間司法改革基金會備份。
